【裁判字號】    97,上訴,312
【裁判日期】    970409
【裁判案由】    貪污治罪條例等
【裁判全文】
臺灣高等法院高雄分院刑事判決         97年度上訴字第312號
上  訴  人  臺灣高雄地方法院檢察署檢察官
上  訴  人
即  被  告  甲○○
選任辯護人  林鴻駿律師
上列上訴人因被告貪污治罪條例等案件，不服臺灣高雄地方法院
96年度訴字第2405號中華民國97年1月24日第一審判決（起訴案
號：臺灣高雄地方法院檢察署96年度偵字第12869 號），提起上
訴，本院判決如下：
     主  文
上訴駁回。
     事  實
一、甲○○自民國91年間至95年7 月間擔任高雄縣岡山鎮前峰里
    里長，受鎮長之監督，辦理該里公務及交辦事項，為依法令
    從事於公務之人員，亦係依法令服務於地方自治團體所屬機
    關而具有法定職務權限之人員。其明知於92年底，承租位於
    高雄縣岡山鎮○○路79號之房屋內冷氣機，係前任承租人顏
    天林所留下，非其購買，竟意圖為自己不法之所有，本於其
    里長之職權，利用在職務上得申報核銷焚化廠回饋金經費預
    算之機會，先於92年12月初，明知上開冷氣機非里辦公室所
    購買，而將此不實事項登載於職務上所掌之岡山焚化廠營運
    階段回饋金前峰里管理運用委員會辦公處遷移實施計劃書併
    所附之經費概算表中，記載「項目：冷氣、金額新台幣（下
    同）15,000元、說明：1 台」。而於92年12月5 日以高雄縣
    岡山鎮前峰里辦公處之名義，字號為「前峰回饋金字第65號
    」，發函予岡山鎮公所，並在函文中檢送上開含有「項目：
    冷氣、金額15,000元、說明：1 台」不實事項之公文書。嗣
    甲○○再將其前所購買冷氣，向全盛電器行取得，於93年1
    月18日所開立之含記載（ACS363冷氣）15,000元之統一發票
    1 張（XZ00000000），作為憑證，黏貼於「高雄縣岡山鎮前
    峰里辦公室黏貼憑證用紙」上，據以向高雄縣岡山鎮公所報
    銷、請款，致使高雄縣岡山鎮公所承辦之公務員陳秋菊陷於
    錯誤，誤以為甲○○之請領屬實，而將上述不實之事項登載
    於所掌之高雄縣岡山鎮公所黏貼憑證用紙上，並於93年3 月
    12日同意核銷，甲○○並領得該15,000元，足以生損害於高
    雄縣岡山鎮公所對該筆預算執行之正確性，然上述貪污情節
    尚屬輕微。嗣經高雄縣政府政風室調查後，經法務部調查局
    高雄縣調查站深入調查，始悉上情。
二、案經法務部調查局高雄縣調查站移請台灣高雄地方法院檢察
    署檢察官偵查起訴。
    理  由
一、訊據上訴人即被告甲○○矢口否認有貪污犯行，辯稱：該里
    辦公室前房客顏天林積欠水電費未付清，而為他墊付了15,0
    00元，才會以發票核銷，或有行政上之瑕疵，但無貪污動機
    云云。惟查：
(一)、證人顏天林於原法院證稱：92年間承租高雄縣岡山鎮○○路
    79號房屋僅一個禮拜就搬走，因積欠水電費及電話費，但單
    據未下來，金額不明，房東叫我先不要搬走屋內之冷氣機，
    之後向被告要回冷氣機，被告說代我繳清費用而以冷氣機抵
    充，我想被告不讓我搬走，就等他卸任後才處理，沒想到被
    告將冷氣機納為里辦公室財產，我並沒有同意用冷氣機償付
    上開費用等語（原審卷第44至47頁）。又原法院向台灣自來
    水股份有限公司及台灣電力股份有限公司函調上開房屋繳費
    證明，台灣自來水股份有限公司第七區管理處岡山服務所提
    出之單據載明，92年2 月金額為318 元，於同月25日繳納；
    同年4 月金額為352 元，於同年5 月30日繳納；同年6 月金
    額為318 元，於同月1 日繳納；同年8 月金額為328 元，於
    同年9 月24日繳納；同年10月金額為137 元，同年12月金額
    為127 元，均於同年12月10日繳納，此有繳費單據2 紙在卷
    可查（原審卷第73頁後附）；台灣電力股份有限公司高雄區
    營業處雖未能提出繳費日期，惟該址於92年11、12月份之電
    費應繳總額為386 元，亦有電費資料表附卷足憑（原審卷第
    75頁）。依據上開水電費用單據所載，顏天林租用該址僅一
    個禮拜，而與顏天林欠繳水電費有關（以92年11、12月份計
    算）者，合計至多僅513 元，應無上萬元之可能，何況其欠
    費亦係顏天林與房東的關係，縱由被告代房東繳納費用，亦
    與顏天林無關，被告與顏天林間並無任何債權債務關係。則
    顏天林如何願同意以其價值15,000元之冷氣機抵付？其又何
    必一再申訴檢舉？足見被告於原審所辯：水電帳單來時通知
    顏天林不予置理，嗣又請代表與其協商，始將其冷氣機做為
    里辦公室財產，等於我是向顏天林作價買賣云云，或於調查
    時所稱阿林透過屋主轉達，表示欲以該冷氣機相抵其代墊之
    水電費，願將冷氣機成為里辦公室財產云云，並無可信。另
    證人蘇淑綢於原審證稱：承租人積欠水電費，里長請伊去繳
    了15,000元云云，顯與事實不符，尚難憑信。
(二)、又被告雖曾於92年間向全盛電器行購買冷氣機1 台，惟係安
    裝於舊里辦公室（岡山鎮○○路12號之1） ，至上開承租之
    房屋所裝設之冷氣機 (見偵查卷第15頁照片所示)， 並非該
    電器行裝設，不惟為被告於調查時供述明確，核與證人沈慶
    成證述相符（原審卷第52頁）。而全盛電器行於93年1 月18
    日所開立之15,000元發票1 張，確是該行負責人沈慶成於當
    日所開立，並交予被告收受（本院卷第51頁）。被告明知前
    揭冷氣機係顏天林，因尚積欠前房東水電費用而留置在高雄
    縣岡山鎮○○路79號之房屋內，亦非被告遷移辦公處所所增
    加之設備費用，卻於前揭經費概算表內記載項目：冷氣1 台
    、金額：15,000元之不實事項，並取得不合上情之發票（非
    內容不實）作為憑證，向岡山鎮公所申請經費核銷，藉公款
    報銷私帳，此外，並有高雄縣岡山鎮前峰里辦公處92年12月
    5 日前峰回饋金字第65號函文、岡山焚化廠營運階段回饋金
    前峰里管理運用委員會辦公處遷移實施計劃書及經費概算表
    及高雄縣岡山鎮公所92年12月7 日岡鎮清字第0920026570號
    函文、高雄縣岡山鎮公所黏貼憑證用紙、領款收據、高雄縣
    岡山鎮前峰里辦公處黏貼憑證用紙及全盛電器行之統一發票
    等在卷足資佐證，足認被告確有以登載不實文書等方法，利
    用職務上之機會達詐取財物之結果，其所辯僅行政瑕疵，或
    無貪污之犯意云云，均不足採。
(三)、被告為依法令服務於地方自治團體所屬機關而具有法定職務
    權限之人，明知應據實請領預算費用，卻將上述不實事項登
    載於職務上所掌之岡山焚化廠營運階段回饋金前峰里管理運
    用委員會辦公處遷移實施計劃書併所附之經費概算表中，又
    以全盛電器行於93年1 月18日所開立之發票作為憑證，黏貼
    於「高雄縣岡山鎮前峰里辦公室黏貼憑證用紙」上，復持以
    行使向高雄縣岡山鎮公所報銷、請款，致使該所承辦之公務
    員陷於錯誤，誤以為甲○○之請領屬實，而將上述不實之事
    項登載於所掌之黏貼憑證用紙公文書上，自足以生損害於該
    筆預算執行之正確性。被告因此得到上開款項，主觀上有為
    自己不法所有之意圖及詐欺取財之犯意，客觀上有利用其職
    務上之機會施以詐術之行為，其犯行應堪認定。
二、新舊法之比較
(一)、刑法及公務員規定之修正：被告行為後，刑法於94年2 月2
    日修正公布，並於95年7 月1 日施行。其中刑法第10條第2
    項關於公務員定義之規定，已由「依法令從事於公務之人員
    」，修正為「依法令服務於國家、地方自治團體所屬機關而
    具有法定職務權限，以及其他依法令從事於公共事務，而具
    有法定職務權限者」及「受國家、地方自治團體所屬機關依
    法委託，從事與委託機關權限有關之公共事務者」等三種類
    型之公務員。貪污治罪條例第2 條亦於95年5 月30日配合將
    原定「依據法令從事公務之人員，犯本條例之罪者，依本條
    例處斷」，修正為「公務員犯本條例之罪者，依本條例處斷
    」，並自同年7 月1 日施行。被告行為後有關公務員之定義
    已有變更。比較修正前刑法第10條第2 項所定公務員文義上
    略嫌模糊、抽象，適用時招致不當擴大刑罰權之批評，現行
    刑法已針就公務員所從事職務之種類及扮演之角色，自公務
    之本質，予以檢討，學理上稱修正規定第1 款為職務公務員
    （前段為身分公務員，後段為授權公務員），第2款 為受託
    公務員。強調公務員之所以不同於一般人民，要在於其具有
    法定職務權限，而有特別服從義務，或國家對之負有特別保
    護義務，倘無法令職掌權限，則不認其為刑法上之公務員，
    亦即不以其服務之機關，作為認定基準，而以所從事之職務
    ，作為判斷依據。是以修正後之公務員範圍較小，修正後之
    新法較有利於被告。
(二)其他關於本件之刑法修正：
１、法定罰金刑最低刑度及減輕時之變更：
  本件被告所應適用之利用職務上機會詐取財物罪，有罰金刑之
  規定。惟刑法就罰金刑之規定，依修正前刑法第33條第5 款規
  定，罰金刑應處銀元1 元以上，並應依修正前罰金罰鍰提高標
  準條例第1 條規定科處。惟比較修正後刑法第33條第5 款及95
  年6 月14日修正公布之刑法施行法第1 條之1 第2 項規定，修
  正後罰金刑之最低刑度已有提高，自以修正前之規定較有利於
  被告。又，刑法罰金刑之之減輕，依修正後刑法第67規定，其
  最高度及最低度同減輕之，較修正前刑法第68條所定，僅減輕
  其最高度，此部分修正後之規定則較有利於被告。
２、牽連犯之變更：
  修正後刑法業已刪除牽連犯之規定，依舊法得成立牽連犯之各
  該行為，於新法施行後因刪除牽連犯之規定，應予分論併罰，
  雖非犯罪構成要件之變更，但顯已影響行為人刑罰之法律效果
  ，自屬法律有變更，且修正前之刑法第55條後段自較有利於被
  告。
３、褫奪公權之修正：
    貪污治罪條例第17條規定，對於褫奪公權之期間並無明文，
    故依該條例宣告褫奪公權者，仍應適用刑法第37條第2 項規
    定。經比較修法前後結果，修正後之刑法第37條第2 項，將
    裁量宣告褫奪公權之有期徒刑宣告刑下限，由6 月提高為1
    年，是以修正後刑法之規定較有利於被告。
(三)、綜上所述，依法律變更比較適用所應遵守之「罪刑綜合比較
    原則」及「整體性原則」，就被告所適用罪刑有關之牽連犯
    、身分加減例等綜合比較新、舊法之適用結果，應認以修正
    前刑法規定，尤其是得適用牽連犯從一重處斷，顯較有利於
    被告，是本件應依刑法第2 條第1 項前段規定，整體適用修
    正前之刑法規定。
三、按被告行為時擔任高雄縣岡山鎮前峰里里長，受鎮長之監督
    辦理該里公務及交辦事項，為依法令從事於公務之人員，亦
    係依法令服務於地方自治團體所屬機關而具有法定職務權限
    之人員，均符合於修正前後之公務員定義。其利用在職務上
    得申報核銷焚化廠回饋金經費預算之機會，以上述手段請款
    ，致使承辦之公務員陷於錯誤而詐得15,000元，所為係犯貪
    污治罪條例第5 條第1 項第2 款利用職務上機會詐取財物罪
    。又被告在職務上所掌之岡山焚化廠營運階段回饋金前峰里
    管理運用委員會辦公處遷移實施計劃書併所附之經費概算表
    等公文書上登載不實之事項，復持向高雄縣岡山鎮公所請款
    ，使該所承辦之公務員將上述不實事項登載於其所掌之高雄
    縣岡山鎮公所黏貼憑證用紙上，足生損害於該筆預算執行之
    正確性，所為係犯刑法第216 條、第213 條行使登載不實公
    文書罪及第214 條使公務員登載不實罪。被告於所掌公文書
    上登載不實之偽造行為，因被行使之高度行為所吸收，不另
    論罪。又被告所涉上開三罪間，有方法、結果之牽連關係，
    應依刑法修正前之牽連犯規定從一重之貪污治罪條例第5 條
    第1 項第2 款利用職務上機會詐取財物罪處斷。又被告係公
    務員利用職務詐取財物，所得金額為15,000元，核在5 萬元
    以下，且情節尚稱輕微，應依同條例第12條第1 項規定，減
    輕其刑。
四、原審因認被告犯上述之罪，而適用貪污治罪條例第2 條、第
    5 條第1 項第2 款、第12條第1 項、第17條，刑法第2 條第
    1 項前段、第11條、第213 條、第214 條、第216 條、修正
    前第55條、第37條第2 項，中華民國96年罪犯減刑條例第2
    條第1 項第3 款、第3 條第1 項第1 款、第7 條、第14條之
    規定，並審酌被告詐得金額不多，惟始終否認有犯罪行為，
    毫無悔意等一切情狀，量處有期徒刑4 年，褫奪公權2 年。
    又被告之犯罪時間，係在96年4 月24日以前，依中華民國96
    年罪犯減刑條例第3 條第1 項第1 款規定：「犯貪污治罪條
    例第4 條至第6 條之罪，經宣告死刑、無期徒刑或逾有期徒
    刑1 年6 月之刑者，不予減刑，但依同條例第12條規定減輕
    其刑者，不在此限。」被告係犯貪污治罪條例第5 條之罪，
    且情節輕微而其所得財物在5 萬元以下，並依同條例第12條
    第1 項之規定減輕其刑，已如前述，依上揭減刑條例第3 條
    第1 項第1 款但書規定，爰依同條例第2 條、第7 條及第14
    條之規定減輕其刑二分之一為有期徒刑2 年，其褫奪公權部
    分，並比照主刑部分減輕二分之一為1 年。被告同時有二種
    刑（情節輕微詐取財物未滿5 萬元、減刑）之減輕事由，應
    依刑法第70條之規定遞行減輕其刑。又被告所詐取之財物15
    ,000 元 ，應依同條例第12條第1 項追繳，並發還被害人高
    雄縣岡山鎮公所，如全部或一部無法追繳時，以其財產抵償
    之。其認事用法，並無不合，量刑亦屬適當，檢察官上訴意
    旨指摘原判決量刑過輕及被告上訴意旨否認犯罪，指摘原判
    決不當，均為無理由，應予駁回。
據上論斷，應依刑事訴訟法第368 條，判決如主文。本案經檢察
官彭南雄到庭執行職務。
中    華    民    國    97    年    4     月    9    日
                      刑事第六庭  審判長法  官  王憲義
                                        法  官  張盛喜
                                        法  官  邱永貴
以上正本證明與原本無異。
如不服本判決應於收受本判決後10日內向本院提出上訴書狀，其
未敘述上訴理由者，並得於提起上訴後10日內向本院補提理由書
狀（均須按他造當事人之人數附繕本）「切勿逕送上級法院」。
中    華    民    國    97    年    4     月    9    日
                                        書記官  陳靖華
附錄本案所犯法條全文
刑法第216條：
行使第210 條至第215 條之文書者，依偽造、變造文書或登載不
實事項或使登載不實事項之規定處斷。
中華民國刑法第213條：
公務員明知為不實之事項，而登載於職務上所掌之公文書，足以
生損害於公眾或他人者，處一年以上七年以下有期徒刑。
中華民國刑法第214條：
明知為不實之事項，而使公務員登載於職務上所掌之公文書，足
以生損害於公眾或他人者，處三年以下有期徒刑、拘役或五百元
以下罰金。
貪污治罪條例第5條第2款：
有下列行為之一者，處七年以上有期徒刑，得併科新台幣六千萬
元以下罰金：
二、利用職務上之機會，詐取財物者。


司法院資訊處製作；財團法人民間司法改革基金會備份。
